最高法院刑事判決　　　　　　九十六年度台上字第六二二０號
上　訴　人　甲○○
選任辯護人　陳忠儀律師
　　　　　　黃文玲律師
上列上訴人因公共危險案件，不服台灣高等法院台中分院中華民
國九十四年四月十三日第二審判決（九十三年度上訴字第一九一
九號，起訴案號：台灣台中地方法院檢察署九十二年度偵字第一
二二九二號），提起上訴，本院判決如下：
    主  文
原判決撤銷，發回台灣高等法院台中分院。
    理  由
本件原判決認定上訴人甲○○與乙○○係鄰居關係，上訴人曾於
民國九十一年四月二十日因細故與乙○○及羅莉平夫婦發生爭執
，進而遭羅莉平毆傷，上訴人則於爭執中出手拉扯羅莉平胸口衣
領，致使羅莉平所著上衣衣領撕裂毀損，並公然以「幹你娘」之
言語辱罵羅莉平（上訴人公然侮辱部分業經台灣台中地方法院於
九十二年六月二十六日判處拘役十五日確定，羅莉平傷害部分亦
經本院於九十二年十一月十九日判處拘役五十日確定）。詎上訴
人不思反省、警惕，竟基於放火之故意，於九十二年五月二十八
日十七時二十分許，趁乙○○全家外出之機會，搬運廢棄木材、
木屑堆置於台中縣神岡鄉○○街一一三巷二十五號乙○○屋後之
牆角邊，並以打火機（未扣案）點火引燃木材後，在旁觀看漸大
之火勢，火勢燃燒約五至十分鐘左右後，乙○○屋後外牆北面及
東面部分已遭燒黑，適乙○○於同日十八時許返家，上訴人見狀
即逃離現場，再呼叫其子徐鈺晉及姪女劉美玲提水滅火，經約十
餘分鐘後始將火熄滅（上訴人本人則留在他處未前往協助救火）
，而未得逞，惟乙○○住宅屋後外牆已有部分遭火勢燒黑。嗣經
乙○○於同日十八時十分許，打電話報警而查悉上情等情。因而
維持第一審論處上訴人放火燒燬現供人使用之住宅，未遂罪刑之
判決，駁回上訴人在第二審之上訴，固非無見。
惟查：(一)、有罪判決書之事實欄，為判斷其適用法令當否之依據
，應將法院依職權認定與該當犯罪構成要件之事實，翔實記載，
始足判斷其適用法令之當否。倘若事實欄無此記載，而理由內加
以說明，則判決理由失其依據，其判決當然為違背法令。又刑法
第二編分則第十一章之公共危險罪中之放火罪，依其放火之標的
係現供人使用之住宅、現有人所在之建築物、交通工具，或係現
非供人使用之他人所有住宅、現未有人所在之他人所有建物、礦
坑、交通工具，或係上述二種類以外之他人所有物，而異其處罰
，故被告放火之標的為何，自應於事實欄明確記載。原判決理由
中雖說明上訴人主觀上具有放火燒燬乙○○現住宅之故意等由，
然原判決事實欄僅記載上訴人「竟基於放火之故意」，在乙○○
屋後之牆角邊堆置廢棄木材、木屑，以打火機點火引燃木材等情
，究竟其放火係欲燒燬何物，並未明確認定、記載，致其理由說
明，失其事實之依據，難謂適法。(二)、刑法第二十七條之中止犯
，係應減輕或免除其刑，而刑法第二十五條之未遂犯，係得按既
遂犯之刑減輕之，前者有利於被告，自應優先適用。原判決既認
定上訴人於放火後，有呼叫其子徐鈺晉及姪女劉美玲提水滅火，
經約十餘分鐘將火熄滅等情，則上訴人是否係因己意中止其放火
行為，而為中止犯，原審未予詳查釐清，即遽依一般未遂罪論處
，自有可議。(三)、原判決理由欄記載「火勢並曾高達約一百三十
公分高，已甚接近東邊磚牆上之鐵皮牆」等由，惟依偵查卷第五
十、五十一頁警員所繪之圖示，起火點距乙○○住宅之紅磚牆垣
地平面尚有一點一公尺，磚牆高一點七五公尺，縱火勢曾達一百
三十公分高，似離東邊磚牆上之鐵皮牆仍有一段距離。復按原判
決對火勢之認定係引據現場照片（見偵查卷第四十三、四十五頁
），臨屋旁水泥通路之磚牆上烏黑之痕跡判斷，然依員警繪製之
現場圖觀之（見偵查卷第五十頁），該烏黑之痕跡已註明係因被
火燻黑，則火勢大小如何，磚牆上污損究為火燒，亦或係煙燻，
原審並未深入調查，即為上開事實之認定，自有調查未盡及理由
說明與卷內資料不符之違法。又原判決謂起火點距離乙○○住宅
牆壁甚近，並以案發後不久證人徐鈺晉所指及員警所繪製距離二
十公分左右為可信等由。惟員警所繪之現場圖（見偵查卷第五十
二頁）及勘驗筆錄（見原審卷第四十四頁），該二十公分係起火
點距離牆面垂直延伸線０點九五公尺處為二十公分，而非距牆壁
僅二十公分，故此部分理由之說明亦與卷內資料不盡相符，亦有
判決理由矛盾之違法。(四)、原判決認上訴人係趁乙○○全家外出
之機會，為本件放火燒屋之犯行，然上訴人如有放火燒燬乙○○
房屋之犯意，何以未以火把投入屋內等較直接之方式為之，而以
上述緩慢、效果不佳之手段燒屋？原審未審究、剖析明白，亦有
可議。上訴意旨指摘原判決違法，尚非全無理由，應認有發回更
審之原因。
據上論結，應依刑事訴訟法第三百九十七條、第四百零一條，判
決如主文。
中　　華　　民　　國　九十六　年　 十一 　月　 十五 　日
                      最高法院刑事第八庭
                          審判長法官  陳　正　庸
                                法官  賴　忠　星
                                法官  林　開　任
                                法官  宋　　　祺
                                法官  孫　增　同
      本件正本證明與原本無異
                                      書  記  官
中　　華　　民　　國　九十六　年　 十一 　月　二十三　日
                                                Ａ
